ACORDAO-COMPLETO-2510712

ACÓRDÃO 16454/2021 ATA 34/2021 - SEGUNDA CÂMARA

VISTOS, relatados e discutidos estes autos em que se analisa ato de concessão de aposentadoria emitido pelo Ministério Público do Trabalho em benefício da Sra. Monica Furegatti. 
ACORDAM os Ministros do Tribunal de Contas da União, reunidos em Sessão da 2ª Câmara, ante as razões expostas pelo Relator, e com fulcro nos incisos III e IX do art. 71 da Constituição Federal e nos arts. 1º, inciso V, e 39, inciso II, da Lei 8.443/1992, c/c o art. 259, inciso II, do Regimento Interno/TCU, em:
9.1. considerar ilegal a concessão de aposentadoria da Sra. Monica Furegatti, negando registro ao correspondente ato; 
9.2. dispensar o ressarcimento das quantias indevidamente recebidas de boa-fé pela interessada, consoante o disposto no Enunciado 106 da Súmula da Jurisprudência do TCU;
9.3. determinar ao Ministério Público do Trabalho, no prazo de 15 (quinze) dias a contar da notificação deste Acórdão, que:
9.3.1. abstenha-se de realizar pagamentos referentes à parcela de "quintos/décimos", sujeitando-se a autoridade administrativa omissa à responsabilidade solidária, nos termos do art. 262, caput, do Regimento Interno/TCU;
9.3.2. dê ciência do inteiro teor desta Deliberação à interessada, alertando-a de que o efeito suspensivo proveniente da interposição de possíveis recursos perante o TCU não a exime da devolução dos valores percebidos indevidamente após a respectiva notificação, caso os recursos não sejam providos, e encaminhe a este Tribunal, no prazo de 30 (trinta) dias, comprovante da referida ciência; e
9.3.3. emita novo ato de concessão de aposentadoria em favor da Sra. Monica Furegatti, livre da irregularidade indicada neste processo, e promova o seu cadastramento no sistema e-Pessoal, submetendo-o a este Tribunal, nos termos da IN/TCU 78/2018.

Ato de concessão de aposentadoria em que se discute o pagamento de parcela da vantagem de quintos/décimos cumulativamente com o subsídio.

Segunda Câmara

Ministério Público do Trabalho.

3. Interessada: Monica Furegatti (XXX.544.758-XX).

13.1. Ministros presentes: Bruno Dantas (Presidente), Augusto Nardes, Aroldo Cedraz e Raimundo Carreiro.
13.2. Ministros-Substitutos presentes: Marcos Bemquerer Costa (Relator) e André Luís de Carvalho.

ACORDAO-COMPLETO-2522935

Acórdão de Relação 331/2022 - Segunda Câmara

Acórdão de Relação

MARCOS BEMQUERER

Adoto como Relatório, com os pertinentes ajustes de forma, excerto da instrução da Secretaria de Fiscalização de Integridade de Atos e Pagamentos de Pessoal e de Benefícios Sociais - Sefip, por meio da qual o ato de concessão de aposentadoria objeto destes autos foi assim analisado (peças 5 e 6) : 
"Exame das Constatações
9. Ato: 118818/2019 - Inicial - Interessado: MONICA FUREGATTI - CPF: XXX.544.758-XX
9.1. Parecer do Controle Interno: considerar o ato Ilegal. Justificativa:  Além do subsídio, está recebendo VPNI.
9.2. Constatações e análises:
9.2.1. Houve o registro de pelo menos uma rubrica com 'Denominação para análise pelo TCU = Vantagem de caráter pessoal (102 - VANT. PESSOAL- LEI 9527/97 IN (Vantagem de caráter pessoal - Incorporação de quintos/décimos de função) - R$ 4.141,02) '.
	a. Justificativa do Gestor de Pessoal: não há. Verificação efetuada no âmbito do TCU.
	b. Análise do Controle Interno:  não há. Verificação efetuada no âmbito do TCU
	c. Análise da Equipe Técnica: Ilegal.
A concessão da vantagem de quintos ou décimos está em consonância com a jurisprudência deste Tribunal e os critérios das Leis 8.911/1994 e 9.624/1998 (os períodos anteriores a 8/4/1998 são suficientes para a incorporação da vantagem de quintos) . No entanto, trata-se de cargo remunerado por subsídio. Nos termos do Acórdão 3332/2015-TCU-Plenário (Relatora Min. Ana Arraes) , a remuneração por subsídio deve ocorrer por meio de parcela única (art. 39, § 4º, da Constituição Federal) , ressalvadas as verbas de caráter indenizatório, entre as quais não se incluem as decorrentes da incorporação de quintos ou décimos e do pagamento da vantagem opção.
9.2.2. Há pagamento de subsídio (301-SUBSÍDIO-LEI 11.144/05 - INATIVO - R$ 35.462,22) com outra parcela remuneratória.
a. Justificativa do Gestor de Pessoal: não há. Verificação efetuada no âmbito do TCU.
b. Análise do Controle Interno:  não há. Verificação efetuada no âmbito do TCU.
c. Análise da Equipe Técnica: Ilegal.
A concessão da vantagem de quintos ou décimos está em consonância com a jurisprudência deste Tribunal e os critérios das Leis 8.911/1994 e 9.624/1998 (os períodos anteriores a 8/4/1998 são suficientes para a incorporação da vantagem de quintos) . No entanto, trata-se de cargo remunerado por subsídio. Nos termos do Acórdão 3332/2015-TCU-Plenário (Relatora Ana Arraes) , a remuneração por subsídio deve ocorrer por meio de parcela única (art. 39, § 4º, da Constituição Federal) , ressalvadas as verbas de caráter indenizatório, entre as quais não se incluem as decorrentes da incorporação de quintos ou décimos e do pagamento da vantagem opção.
9.3. O quadro resumo de ocorrências e, quando for o caso, o detalhamento da norma legal e da jurisprudência para as inconsistências acima elencadas encontra-se no anexo II dessa instrução. 
 (...) .
CONCLUSÃO
10. A abrangência e a profundidade das verificações levadas a efeito fundamentam a convicção de que o ato 118818/2019 pode ser apreciado pela ilegalidade, em razão das irregularidades apontadas no item Exame das Constatações desta instrução, que representam afronta à legislação e à jurisprudência de referência.
11. O aludido ato deu entrada neste Tribunal há menos de cinco anos, não sendo aplicável, portanto, o procedimento de contraditório e ampla defesa determinado pelo Acórdão 587/2011-TCU-Plenário, de relatoria do Ministro Valmir Campelo.
PROPOSTA DE ENCAMINHAMENTO
12. Ante o exposto, com fundamento no art. 71, inciso III, da Constituição Federal, no art. 1º, inciso V, e art. 39, incisos I e II, da Lei 8.443/1992, no art. 260 do Regimento Interno do Tribunal de Contas da União, propõe-se: 
12.1. considerar ILEGAL a concessão de aposentadoria de MONICA FUREGATTI do quadro de pessoal do Ministério Público do Trabalho e recusar registro ao correspondente ato inicial (...) ;
12.2. com fulcro no art. 262, caput, do Regimento Interno deste Tribunal, determinar ao Ministério Público do Trabalho que: 
12.2.1. emita novo ato, livre da irregularidade ora apontada, em substituição ao ato de aposentadoria de MONICA FUREGATTI, submetendo-o à nova apreciação por este Tribunal, na forma do art. 260, caput, do Regimento Interno/TCU;
12.2.2. faça cessar todo e qualquer pagamento relativo ao ato impugnado de MONICA FUREGATTI, no prazo máximo de 15 (quinze) dias, contados da ciência da decisão deste Tribunal, sob pena de ressarcimento das quantias pagas após essa data pelo responsável;
12.2.3. dispense a devolução dos valores indevidamente recebidos de boa-fé até a data da ciência do Ministério Público do Trabalho, do acórdão que vier a ser proferido, com base no Enunciado 106 da Súmula da Jurisprudência do TCU;
12.2.4. informe o teor do acórdão que vier a ser prolatado, encaminhando ao TCU, no prazo de 30 (trinta) dias, comprovante da data de ciência pelo interessado, nos termos do art. 4º, § 3º, da Resolução/TCU 170/2004;
12.2.5. dê ciência, no prazo de 15 (quinze) dias, contados da notificação, do inteiro teor desta deliberação à interessada, alertando-a de que o efeito suspensivo proveniente da interposição de eventuais recursos junto ao TCU não a exime da devolução dos valores percebidos indevidamente, caso o recurso não seja provido;
12.2.6. promova a exclusão, no prazo 15 (quinze) dias, contados a partir da ciência desta deliberação, sujeitando-se a autoridade administrativa omissa à responsabilidade solidária, da rubrica apontada em face de manifesta ilegalidade, uma vez que o seu pagamento não encontra respaldo na jurisprudência deste Tribunal."
2.	O Ministério Público junto ao TCU, representado pela Procuradora-Geral Cristina Machado da Costa e Silva, manifestou-se de acordo com a proposta da Sefip (peça 7) . 
	É o Relatório.

não há.

Procuradora-Geral Cristina Machado da Costa e Silva.

PESSOAL. APOSENTADORIA. PAGAMENTO DE PARCELA RELATIVA À INCORPORAÇÃO DE QUINTOS/DÉCIMOS A EX-MEMBRO DO MINISTÉRIO PÚBLICO DO TRABALHO CUMULATIVAMENTE COM O SUBSÍDIO QUE CONSTITUÍA A SUA REMUNERAÇÃO. PRECEDENTES DO TCU. IMPOSSIBILIDADE DE PERCEPÇÃO CUMULATIVA DE QUALQUER PARCELA DE NATUREZA REMUNERATÓRIA COM O SUBSÍDIO. ILEGALIDADE DA CONCESSÃO DE APOSENTADORIA, COM NEGATIVA DE REGISTRO DO CORRESPONDENTE ATO. DETERMINAÇÕES.

APOSENTADORIA (APOS)

Secretaria de Fiscalização de Integridade de Atos e Pagamentos de Pessoal e de Benefícios de Pessoal - Sefip.

Em apreciação ato de concessão de aposentadoria emitido pelo Ministério Público do Trabalho a favor da Sra. Monica Furegatti, ocupante do cargo de procuradora regional do trabalho naquele órgão. 
2.	A concessão em análise ocorreu na modalidade voluntária, com proventos integrais, calculados com base na última remuneração do cargo em que se deu a inativação, com base ano art. 3º da EC 47/2005.
3.	 As informações constantes do processo indicam que a interessada implementou os requisitos para se inativar, uma vez que tinha idade, tempo de contribuição, de serviço público, de carreira e de cargo requeridos pelo fundamento concessório. 
4. 	Submetido o ato a críticas automatizadas, a Secretaria de Fiscalização de Integridade de Atos e Pagamentos de Pessoal e de Benefícios Sociais - Sefip detectou a existência da rubrica "quintos/décimos", esta transformada em Vantagem Pessoal Nominalmente Identificada pelo art. 62-A da Lei 8.112/1990, cumulada com a remuneração na forma de subsídio, o que é vedado pelo art. 39, § 4º, da Constituição Federal. 
5.		Em vista dessa inconsistência, os pareceres exarados pela Sefip (peças 5 e 6) e pelo Ministério Público junto ao TCU (peça 7) são convergentes no sentido da ilegalidade do ato e da negativa de seu registro. 
6.	O art. 39, § 4º, da Constituição Federal, com a redação conferida pela Emenda Constitucional de 19/1998, assim dispõe:  
	"Art. 39. (...) 
§ 4º O membro de Poder, o detentor de mandato eletivo, os Ministros de Estado e os Secretários Estaduais e Municipais serão remunerados exclusivamente por subsídio fixado em parcela única, vedado o acréscimo de qualquer gratificação, adicional, abono, prêmio, verba de representação ou outra espécie remuneratória, obedecido, em qualquer caso, o disposto no art. 37, X e XI."
7.	Somente a partir do advento da Lei 11.144/2005, que instituiu o regime de subsídio no âmbito do Ministério Público da União, a disposição constitucional do art. 39, § 4º, passou a ser aplicada naquele órgão.
8.	 A jurisprudência do TCU segue, respaldada no texto constitucional retrocitado, no sentido da impossibilidade de cumulação de subsídio com quaisquer outras parcelas de natureza remuneratória. Subsídio é em essência parcela única que somente admite compor com parcelas de natureza indenizatória, nunca com as de caráter remuneratório (v.g.: Acórdão 3332/2015-TCU-Plenário, relatora Ministra Ana Arraes; Acórdão 837/2014-TCU-Plenário, relator Ministro-Substituto André Luís de Carvalho; Acórdão 3662/2013-TCU-Segunda Câmara, relator Ministro Substituto André Luís de Carvalho; e Acórdão 7472/2015-TCU-Segunda Câmara, relator Ministro Augusto Nardes) . Admite-se tão somente o pagamento de parcela complementar para se evitar o decesso remuneratório, que deverá ser absorvida pelos futuros aumentos ocorridos. 
9.	A propósito, no voto condutor do citado Acórdão 3332/2015-TCU-Plenário, que tratou de examinar eventual descumprimento ao disposto no art. 39, § 4º, da Constituição Federal pelos órgãos integrantes do Ministério Público da União, tendo em vista o pagamento de valores atinentes à incorporação de "quintos" concomitantemente com a remuneração por subsídio, com base no art. 4º, inciso V, da Resolução 9/2006, do Conselho Nacional do Ministério Público,  o Tribunal expôs entendimento sobre a matéria que se aplica por inteiro ao presente caso:  
"13. Nos dizeres de Maria Sylvia Zanella Di Pietro, a expressão 'em parcela única' [constante do § 4º do art. 39 da Constituição Federal] deixou clara a intenção 'de vedar a fixação dos subsídios em duas partes, uma fixa e outra variável, tal como ocorria com os agentes políticos na vigência da Constituição de 1967. E, ao vedar expressamente o acréscimo de qualquer gratificação, adicional, abono, prêmio, verba de representação ou outra espécie remuneratória, também fica clara a intenção de extinguir, para as mesmas categorias de agentes públicos, o sistema remuneratório que vem vigorando tradicionalmente na Administração Pública e que compreende o padrão fixado em lei mais as vantagens pecuniárias de variada natureza previstas na legislação estatutária'. Desta forma, a doutrinadora concluiu que, com isso, 'ficam derrogadas, para os agentes que percebam subsídios, todas as normas legais que prevejam vantagens pecuniárias como parte da remuneração' (in Direito Administrativo, 17ª ed., p. 451) .
14. De fato, a doutrina e a jurisprudência têm entendido que a percepção de subsídio não pode ser cumulada com outras parcelas de natureza remuneratórias, à exceção daquelas relativas a direitos sociais previstos na Carta Magna e expressamente excepcionadas pelo §3º do próprio art. 39. Além daquelas, somente é possível sua conciliação com parcelas de natureza indenizatória, a exemplo de diárias e ajudas de custo.
15. Tal compreensão deriva dos inúmeros precedentes do Supremo Tribunal Federal na linha de que não há direito adquirido a regime jurídico e de que 'os direitos subjetivos, assim adquiridos, somente podem ser exercidos nos termos em que foram formados e segundo a estrutura que lhes conferiu o regime jurídico no âmbito do qual se desenvolveu a relação jurídica correspondente, com seus sujeitos ativo e passivo, com as mútuas obrigações e prestações devidas' (STF, RE 587371/DF, voto do relator ministro Teori Zavascki) .
16. O TCU já deliberou pela impossibilidade de cumulação de subsídios com outras parcelas de natureza remuneratória. São nesse sentido os Acórdão 7472/2015-TCU-Segunda Câmara  (Adicional por Tempo de Serviço, relator ministro Augusto Nardes) e 5.456/2015 - 1ª Câmara (VPNI decorrente da incorporação de quintos/décimos, relator ministro Walton Alencar Rodrigues) , dentre outros.
17. De forma mais específica, o TCU considerou ilegais atos de aposentadoria de membros do Ministério Público do Trabalho que apresentavam a percepção cumulativa de subsídios e vantagens oriundas de incorporação de função comissionada, arrimadas na Resolução CNPM 9/2006 (Acórdão 1741/2014-TCU-Segunda Câmara, relator ministro Raimundo Carreiro, mantido em sede de recurso pelo Acórdão 7337/2014-TCU-Segunda Câmara, relator ministro Aroldo Cedraz) .
18. O voto condutor do Acórdão 3679/2009-TCU-Segunda Câmara  (relator ministro Benjamin Zymler) , ao discutir pensão civil que apresentava, cumulativamente, percepção de subsídio e o benefício previsto no art. 184, II, da Lei 1.711/1952, registrou:
'Na forma da Constituição Federal (...) , os membros do Ministério Público são remunerados exclusivamente por meio de subsídio.
 (...) 
É fato que a Resolução nº 9/2006 do Conselho do Ministério Público (CNMP) manteve o pagamento da vantagem além do subsídio legal. Contudo, essa norma não está em consonância com as disposições constitucionais, uma vez que o §4º do art. 39 é explícito quanto ao fato de que os agentes ali mencionados são remunerados exclusivamente por meio de subsídio.
Por conseguinte, a partir do momento em que a lei veio a fixar o subsídio, todas as vantagens pessoais dos agentes políticos aos quais o §4º do art. 39 é aplicável deveriam ser suprimidas, uma vez que não existe direito adquirido à estrutura remuneratória. Nada obstante, em caso de redução de remuneração ou proventos, dever-se-ia assegurar o pagamento de vantagem pessoal, de modo a homenagear o princípio constitucional da irredutibilidade de vencimentos.'
19. Para esgotar a discussão, anoto que o Supremo Tribunal Federal atribuiu repercussão geral ao julgamento do RE 587371/DF, no qual entendeu não ser possível pagamento de quintos ou de VPNI dele decorrente no regime de subsídio, nos termos da seguinte ementa:
'Ementa: CONSTITUCIONAL. ADMINISTRATIVO. INCORPORAÇÃO DE 'QUINTOS'. PRETENSÃO DE CONTINUAR PERCEBENDO A VANTAGEM REMUNERATÓRIA NO EXERCÍCIO DE CARGO DE CARREIRA DIVERSA. INVIABILIDADE.
 1. A garantia de preservação do direito adquirido, prevista no art. 5º, XXXVI, da Constituição Federal, assegura ao seu titular também a faculdade de exercê-lo. Mas de exercê-lo sob a configuração com que o direito foi formado e adquirido e no regime jurídico no âmbito do qual se desenvolveu a relação jurídica correspondente, com seus sujeitos ativo e passivo, com as mútuas obrigações e prestações devidas.
2. As vantagens remuneratórias adquiridas no exercício de determinado cargo público não autoriza o seu titular, quando extinta a correspondente relação funcional, a transportá-las para o âmbito de outro cargo, pertencente a carreira e regime jurídico distintos, criando, assim, um direito de tertium genus, composto das vantagens de dois regimes diferentes.
 3. Por outro lado, considerando a vedação constitucional de acumulação remunerada de cargos públicos, não será legítimo transferir, para um deles, vantagem somente devida pelo exercício do outro. A vedação de acumular certamente se estende tanto aos deveres do cargo (= de prestar seus serviços) como aos direitos (de obter as vantagens remuneratórias) .
 4. Assim, não encontra amparo constitucional a pretensão de acumular, no cargo de magistrado ou em qualquer outro, a vantagem correspondente a 'quintos', a que o titular fazia jus quando no exercício de cargo diverso.
5. Recurso extraordinário a que se dá parcial provimento."
20. Assim, no exercício de sua competência e à luz da Súmula 347 do STF, deve-se considerar que o inciso V do art. 4º da Resolução CNMP 9, de 5 de junho de 2006, colide com o §4º do art. 39 da Constituição Federal, o que acarreta ausência de fundamentação legal para pagamentos decorrentes de sua aplicação."
10.	No ato de concessão da Sra. Monica Furegatti (peça 3, p. 3 e 4) , verifica-se que a interessada incorporou 6/10 de FC-9-Secretária do TRT 2ª Região pelo exercício da aludida função de confiança, no período de 29/08/1986 a 21/12/1990, no valor de R$ 4.141,02, quando ocupou cargo no Tribunal Regional do Trabalho da 2ª Região sob a égide do regime estatutário. Posteriormente, a Sra. Monica Furegatti assumiu o cargo de procuradora regional do trabalho, no período de 08/5/1996 a 1º/9/2019, no qual se deu a aposentadoria ora em exame.
11.	Portanto, na condição de ex-ocupante de cargo de procurador do trabalho cuja remuneração é efetivada por meio de subsídio, a Sra. Monica Furegatti não tem direito a carrear para seus proventos parcela da vantagem de "quintos/décimos" incorporados em decorrência do exercício de função de confiança exercida quando era titular de cargo no regime estatutário. 
12.	Assim, cabe considerar ilegal a concessão de aposentadoria da Sra. Monica Furegatti, negar registro ao correspondente ato e aplicar ao caso a orientação fixada no Enunciado 106 da Súmula de Jurisprudência do TCU.
13. 	Outrossim, de conformidade com o art. 262 do Regimento Interno/TCU, importa determinar ao órgão de origem que faça cessar o pagamento referente à rubrica "quintos/décimos", sob pena de responsabilidade solidária da autoridade administrativa omissa.
14.	Deve-se igualmente determinar ao órgão de origem que comunique a interessada sobre a deliberação do Tribunal, alertando-a de que o efeito suspensivo proveniente da interposição de eventuais recursos não a exime da devolução dos valores percebidos indevidamente após a notificação, caso esses recursos não sejam providos. Após, devem ser remetidos ao Tribunal documentos comprobatórios de que a inativa foi cientificada da deliberação desta Corte.  
15.	Por fim, esclareço que o ato em questão deu entrada nesta Corte de Contas em 2020, não se aplicando a sistemática definida pelo Plenário, mediante o Acórdão 122/2021 (rel. min. Walton Alencar Rodrigues) , na linha de observar o Recurso Extraordinário 636.553, em que foi fixado prazo de cinco anos para que o TCU registre os atos de concessão inicial de aposentadoria, reforma ou pensão, após o qual serão considerados "tacitamente registrados", podendo posteriormente o ato que contenha alguma ilegalidade ser submetido ao procedimento de revisão de ofício, com base no art. 54 da Lei 9.784/1999 c/c o art. 260, § 2º, do Regimento Interno/TCU. 
	Ante o exposto, manifesto-me por que seja adotada a deliberação que ora submeto a este Colegiado.
TCU, Sala das Sessões, em 28 de setembro de 2021.
MARCOS BEMQUERER COSTA
Relator